【裁判字號】    99,上易,1496
【裁判日期】    991103
【裁判案由】    詐欺
【裁判全文】
臺灣高等法院刑事判決                99年度上易字第1496號
上  訴  人
即  被  告  乙○○
上列上訴人因詐欺案件，不服臺灣桃園地方法院98年度易字第12
0號，中華民國99年5月20日第一審判決（起訴案號：臺灣桃園地
方法院檢察署97年度偵緝字第1356號），提起上訴，本院判決如
下：
    主  文
上訴駁回。
    事  實
一、緣於民國九十一年三、四月間，丁○○（另由原審法院判決
    有罪確定）之子楊世剛、己○○○之子趙可勝、甲○○及丙○○之子李金龍（大陸地區化名為李金煜）、庚○○之子謝
    治明及張有為等人，在大陸地區福建省因涉販買賣及走私槍
    砲、彈藥、毒品等案件（大陸地區稱為三一六特大走私販賣
    槍枝毒品案件，下稱刑事案件），遭大陸地區公安逮捕羈押
    ，均經大陸地區福建省廈門市人民檢察院於九十二年一月間
    提起公訴。丁○○於九十一年間知悉楊世剛、趙可勝等人涉
    犯上開刑事案件後，旋委由真實姓名年籍不詳之成年男子告
    知己○○○、丙○○、庚○○等人渠等兒子趙可勝、李金龍
    及謝治明涉犯刑事案件遭大陸公安逮捕，丁○○並聯絡己○○○、丙○○、庚○○等人前往丁○○位於桃園縣楊梅鎮住
    處，商討營救楊世剛、趙可勝、李金龍及謝治明之事宜，經
    商討後，己○○○等人決定委請丁○○代為處理委聘律師、
    打點公安及在監獄所需之花費，所需之相關費用則由己○○○、庚○○、甲○○及丙○○陸陸續續給付予丁○○。在上
    開刑事案件偵查、審理期間，丁○○透過友人之介紹而認識
    乙○○，乙○○聲稱在大陸地區具有特定人脈關係，而丁○○竟為籌措營救楊世剛之費用，而與乙○○共同意圖為自己
    不法之所有，二人基於詐欺取財之犯意聯絡，於九十一年九
    月三日前某日，在丁○○上開住處，由丁○○向己○○○佯
    稱：販毒在大陸是死刑，若用錢疏通，可以判輕一點；會在
    大陸找個有辦法的人，營救大家的小孩等語，並介紹乙○○
    予己○○○認識，接續向己○○○佯稱：乙○○在大陸有辦
    法可以疏通營救小孩，營救小孩一人需給付新臺幣（下同）
    一百二十萬元，若營救不成就退八成金額等語，致己○○○
    信以為真，應允給付一百二十萬元以搭救趙可勝，乙○○即
    提供其配偶蕭惠珠名義之銀行帳戶，供己○○○匯入款項，
    由楊嘉交付載明：「中國信託商業銀行中壢分行、戶名蕭惠
    珠、帳號000-000-000-000、0000000」等語之紙條予己○○○，己○○○因陷於錯誤而於九十一年九月三日匯款一百二
    十萬元至上開蕭惠珠帳戶，再由蕭惠珠將該筆匯款轉出大陸
    交給乙○○花用。趙可勝嗣於九十二年五月二十二日經福建
    省廈門市中級人民法院判處死刑，己○○○始知受騙，旋於
    當日或翌日前往丁○○家中要求退還一百二十萬元之八成款
    項即九十六萬元，丁○○見事跡敗露，乃於同年七月二十五
    日約乙○○至丁○○上開住處，由乙○○與己○○○達成協
    議，同意返還九十六萬元予己○○○，簽訂協議書，惟事後
    乙○○僅分期返還十二萬元，即未再依約清償。
二、案經法務部調查局桃園縣調查站報請及桃園縣政府警察局移
    請臺灣桃園地方法院檢察署檢察官偵查後追加起訴。
    理  由
一、被告乙○○於本院審理程序中已表示對卷內人證、書證、物
    證之證據能力均無意見，迄本院言詞辯論終結前，被告亦未
    爭執本案證據之證據能力，依刑事訴訟法第一百五十九條之
    五第二項之規定，應視為被告已同意本案相關之傳聞證據均
    可作為證據，本院斟酌本案卷內之證據並非非法取得，亦無
    證明力明顯過低之情形，且經本院於審判期日依法進行證據
    之調查、辯論，被告於訴訟上之程序權，已受保障，前揭各
    該證據，均得採為證據。
二、訊據上訴人即被告乙○○固坦承於九十一年間有在丁○○家
    中見過己○○○，己○○○有於九十一年九月三日匯款一百
    二十萬元至其配偶蕭惠珠上開帳戶，及於九十二年七月二十
    五日與己○○○簽訂協議書，約定返還九十六萬元等情，惟
    否認有何詐欺取財犯行，辯稱：伊係遭丁○○利用，伊僅為
    幫丁○○等人營救兒子，由伊胞弟谷隆華代為找大陸殷延偉
    處理，原約定救一個人三十萬元人民幣，目的是求判輕一點
    ，伊本身沒有與己○○○討論過營救其子趙可勝之事，也沒
    有參與丁○○與己○○○協商營救之過程，收到本件匯款，
    伊有轉交殷延偉，去辦理營救之事，事後被告簽同意還款協
    議書，是出於丁○○之要求云云。經查：(一)九十一年三、四
    月間，丁○○之子楊世剛、己○○○之子趙可勝、甲○○及
    丙○○之子李金龍（大陸地區化名為李金煜）及庚○○之子
    謝治明等人，在大陸地區福建省因涉刑案，遭公安逮捕羈押
    ，經大陸地區福建省廈門市人民檢察院於九十二年一月間提
    起公訴。被告、丁○○及己○○○於九十一年間即在丁○○
    桃園縣楊梅鎮住處見面，丁○○表示會想辦法找一位在大陸
    很有辦法的人去營救涉案的幾個孩子，約定每人付一百二十
    萬元，若營救不成則退款八成云云，並介紹被告與其認識，
    被告有聲稱要透過其在大陸的胞弟去營救涉案之人，嗣後己○○○於九十一年九月三日匯款一百二十萬元至蕭惠珠前開
    帳戶，再由蕭惠珠將該筆匯款轉予被告，己○○○另自行在
    大陸聘律師為兒子辯護；楊世剛等人上開刑案於九十二年五
    月二十二日，經福建省廈門市中級人民法院以（二○○三）
    廈刑初字第七號刑事判決，判處趙可勝死刑、李金煜（即李
    金龍）有期徒刑十八年、謝治明有期徒刑八年、楊世剛有期
    徒刑七年，趙可勝、李金煜及楊世剛均提起上訴，再於九十
    三年五月十七日，經福建省高級人民法院以（二○○三）閩
    刑終字第三四五號刑事判決，判處趙可勝死刑、李金煜有期
    徒刑十八年、謝治明有期徒刑八年、楊世剛有期徒刑七年，
    除趙可勝之部分外，其餘李金煜（即李金龍）、楊世剛、謝
    治明等人之判決為終審判決；趙可勝之死刑判決於九十三年
    九月八日，由中華人民共和國最高人民法院以（二○○四）
    刑復字第一七三號刑事裁定，核准福建省高級人民法院（二
    ○○三）閩刑終字第三四五號刑事判決決定趙可勝執行死刑
    。事後，己○○○向丁○○索討本件一百二十萬元，丁○○
    於九十二年七月二十五日邀約被告至其住處，被告與己○○○達成協議，被告同意返還九十六萬元予己○○○，簽下協
    議書，惟被告事後僅返還十二萬元，即未再清償等情，業據
    證人即己○○○於警詢、偵查及原審證述明確（見偵字第一
    五九八號卷一第六八頁至第七一頁、第七九頁至第八三頁、
    偵緝字第一三五六號卷第二九頁、第三○頁、原審九十七年
    度易字第六六○號卷一第七七頁至第九五頁、卷三第四○頁
    、第四一頁、第五○頁至第五二頁），復有大陸中心社新聞
    報紙、便條紙、協議書、中國信託商業股份有限公司九十七
    年十一月十一日中信銀集作字第九七五一二三○七號函暨歷
    史交易查詢報表、福建省廈門市中級人民法院以（二○○三
    ）廈刑初字第七號刑事判決書、福建省高級人民法院以（二
    ○○三）閩刑終字第三四五號刑事判決書、中華人民共和國
    最高人民法院以（二○○四）刑復字第一七三號刑事裁定書
    等件附卷可按（見偵卷一第六七頁、第七二頁至第七三頁、
    原審九十七年度易字第六六○號卷卷一第一一○頁至第一一
    四頁、第一一七頁至第一四三頁），且為被告所不否認，是
    上開事實，首堪認定。被告雖以前情置辯，然依證人己○○○於偵查及原審證稱：其長子趙可勝大陸三、四個月後，有
    一天樓下有人按門鈴，自稱是趙可勝的朋友，說趙可勝在大
    陸被公安抓了，囑伊去找丁○○，伊即前往丁○○住處，經
    由丁○○告知，伊才知悉趙可勝涉犯槍枝及毒品案，丁○○
    說明事情的嚴重性以及在大陸被公安查到多少克的毒品要判
    多重的罪，表示應趕快想辦法找律師救小孩。丁○○說這些
    小孩的罪那麼重，可能會判死刑，他說要找在大陸的有力人
    士周旋這些事，並介紹認識被告，聲稱被告在大陸有辦法，
    丁○○也有說不一定會成功，共同約定每人須付一百二十萬
    元。被告聲稱要透過他在大陸的弟弟營救這些小孩，由他去
    負責處理，商量的過程都是丁○○主導。約於匯款前一星期
    前，伊在丁○○家拿到載明蕭惠珠匯款帳號紙條，九十一年
    九月三日將錢匯入該帳戶。匯款前丁○○與被告均向伊表示
    ，款項是要去大陸打點營救小孩，他們兩人說詞一致，丁○○並說被告答應若沒有辦成要退八折款項。之後約半個月，
    大陸也有律師來信告知趙可勝在大陸涉犯案件，應想辦法找
    律師解決，伊遂另透過管道找到福建的徐海風律師擔任辯護
    人，三個審級聘律師共花人民幣三十萬。伊透過丁○○這邊
    ，原希望可暸解趙可勝在大陸涉案之事，丁○○雖有幫趙可
    勝請律師，但沒有幫趙可勝說過話。本件一百二十萬元之外
    ，在趙可勝一審判決前，伊另陸續交給丁○○去大陸請律師
    及打點公安的費用。之後發現趙可勝原是替楊世剛頂罪枉死
    ，伊才知悉被騙。伊向丁○○追討這筆款，之後丁○○跟被
    告約與伊見面，九十二年七月十五日晚上，伊與女兒及兒子
    一起去丁○○家，丁○○要被告還八成的款項，被告說他沒
    有錢，但沒有否認應退還八成款之事，丁○○就請被告寫本
    票給伊，被告不肯，丁○○就請被告寫協議書，內容是每月
    一萬元分期攤還，被告同意此協議書，並將協議書交給伊，
    但後來被告只還了十二萬元，趙可勝被槍決後，被告就沒有
    再還款了。伊再去大陸向被告弟弟索討這筆錢，竟發現伊付
    了一百二十萬的台幣，但丁○○根本未依約付一百二十萬元
    等語（見偵卷一第六八頁至第七一頁、第七九頁至第八三頁
    、偵緝卷第二九頁、第三○頁、原審九十七年度易字第六六
    ○號卷一第七七頁至第九五頁、卷三第四○頁、第四一頁、
    第五○頁至第五二頁），雖己○○○對於有無與被告直接商
    量營救趙可勝之情節前後證述有些許差異，然其作證之時距
    事發當時已隔多年，實難要求己○○○對當年急於救子之細
    節一一詳記，己○○○既能就主要情節、事物、匯款一百二
    十萬元之緣由及被告是否知悉要援救趙可勝等情，前後證述
    一致，已足認其證詞可信，佐以共犯丁○○在本院證稱：其
    因兒子在大陸涉案，而透過算命師認識被告，聽說可以疏通
    ，遂請被告前往大陸透過關係疏通，被告與其一起在其住處
    將前開銀行記載銀行帳戶帳號之字條交予己○○○，因孩子
    們涉案，被告之胞弟在大陸，被告信心滿滿可請人幫忙，故
    己○○○的錢直接匯與被告等語（見本院卷第六十三頁起）
    ，可見己○○○所述實在。衡以被告係全額收受己○○○匯
    款，事後復同意退款，當初更係以「信心滿滿」之態度，加
    上丁○○所稱被告在大陸之良好關係，得以營救己○○○之
    子趙可勝之謊言，並以如營救不成，則退款之煙幕，致使己○○○陷於錯誤，而交付一百二十萬元等情，被告所辯伊亦
    係受丁○○所騙，僅係轉交款項云云，並不可採。
  (二)證人唐公懋於原審證稱：己○○○有另託伊前往福州，找律
    師徐海風處理趙可勝的案件，因感覺丁○○所稱的營救過程
    沒有任何進度，也沒有感覺到有任何幫助，問丁○○，也說
    不出所以，因此放棄丁○○這邊託人營救的方式。九十一年
    十一月其前往大陸濟南後，與被告和殷延偉及其他人見面，
    被告開口跟殷延偉說要退八成款項給己○○○，殷延偉說他
    們為了營救趙可勝，在廈門租了一間房子，三個人在那間房
    子裡住了一段時間，就這部分有花錢，其他的細節都沒有提
    到。殷延偉口頭上說願意還錢，但又說沒有這麼多錢，後來
    殷延偉說要再去湊錢就先離開了，離開後沒有再回來，伊也
    沒有再碰到殷延偉，那次碰面只是一次形式上的交代而已等
    語（見原審九十七年度易字第六六○號卷卷三第五三頁至第
    五六頁），依唐公懋之證詞，可知殷延偉並未提出任何花費
    之收據，亦未實際返還款項，顯係為被告向己○○○有所交
    代而作形式上之會面而已。再者，被告收受己○○○該筆一
    百二十萬元之匯款後，雖稱係交予被告之弟弟谷隆華再交予
    殷延偉，然被告並未能提出任何收據以資證明；參以一百二
    十萬元金額非屬小額款項，倘被告僅負責轉交款項予他人，
    則何以未向他人要求字據以杜爭議，已有所疑；又被告縱確
    有交付一百二十萬元予他人，惟該筆款項究係用於何處，被
    告亦未清楚交代，亦無任何證據提出以供證明，如何令人置
    信？則被告所辯僅負責轉交匯款云云，即不足採。
  (三)證人蕭惠珠於原審證稱：因算命師邱鳳嬌，向伊親戚表示無
    法聯絡上被告，而交付丁○○的電話，要被告聯絡丁○○。
    後來被告與伊到楊梅鎮公所找丁○○，丁○○說他兒子在大
    陸被公安抓了，詢問被告在大陸有無關係可以幫忙，事後被
    告有透過谷隆華幫丁○○找有力人士或律師，伊在丁○○家
    ，有一、兩次有碰到己○○○，在場的還有其他兩、三人；
    九十一年九月三日確實有匯入一百二十萬元之款項至其帳戶
    ，當時被告在大陸北京，伊依被告之指示，將該款項轉匯到
    被告胞弟谷隆華在大陸的帳戶，存摺上有記載該款匯入人為
    己○○○等語（見原審九十七年度易字第六六○號卷卷三第
    一四頁至第一七頁），參以丁○○從未提出其為營救兒子有
    支付任何款項之證明，足見被告從匯款紀錄，明知己○○○
    匯入本件款項，而楊世剛並未匯款，則可見己○○○所指訴
    丁○○明知其子涉案，為張羅費用，卻以一起營救己○○○
    之子為名，而向己○○○詐得款項，其實並無意供作營救趙
    可勝之用等情，為可採信。
  (四)綜上所述，被告所辯委不足採，被告上揭犯行，堪以認定，
    本件事證明確，應予依法論科。
三、論罪科刑部分
  (一)刑法部分條文業於九十四年一月七日修正，於九十四年二月
    二日公布，並於九十五年七月一日施行。按行為後法律有變
    更者，適用行為時之法律。但行為後之法律有利於行為人者
    ，適用最有利於行為人之法律，刑法第二條第一項定有明文
    （刑法第二條係規範行為後法律變更所生新舊法律比較適用
    之準據法，是刑法第二條本身雖經修正，但該條文既屬適用
    法律之準據法，本身尚無比較新舊法之問題，應逕適用裁判
    時之刑法第二條規定以決定適用之刑罰法律）。又比較時應
    就罪刑有關之共犯、未遂犯、想像競合犯、牽連犯、連續犯
    、結合犯，以及累犯加重、自首減輕暨其他法定加減（如身
    分加減）與加減例等一切規定，綜其全部罪刑之結果而為比
    較（最高法院九十五年第八次刑事庭會議決議參照）。
  1.被告行為時，刑法第二十八條規定：「二人以上共同實施犯
    罪之行為者，皆為正犯」，被告行為後，刑法第二十八條修
    正後改為「二人以上共同實行犯罪之行為者，皆為正犯」。
    是刑法第二十八條共同正犯之範圍，已修正限縮於共同實行
    犯罪行為者始成立共同正犯，排除陰謀犯、預備犯共同正犯
    ；新舊法就共同正犯之範圍，既因此而有變動，自屬行為後
    法律有變更，而非僅屬文字修正，應有新舊法比較適用之問
    題（最高法院九十六年度台上字第三七七三號判決意旨參照
    ），查本件比較新舊法之結果，新法及舊法對於被告並無利
    或不利之情形。
  2.被告於上揭行為後，刑法第三十三條第五款業已修正規定「
    罰金：新臺幣一千元以上，以百元計算之。」，與修正前舊
    刑法第三十三條第五款規定「罰金：一元（按係銀元，折算
    為新臺幣三元）以上。」不同。比較新舊法結果，以舊法較
    有利於行為人，新法並無對較為有利之情形。
  3.被告於上揭行為後，業已增訂刑法施行法第一條之一，並規
    定：「中華民國九十四年一月七日刑法修正施行後，刑法分
    則編所定罰金之貨幣單位為新臺幣。九十四年一月七日刑法
    修正時，刑法分則編未修正之條文定有罰金者，自九十四年
    一月七日刑法修正施行後，就其所定數額提高為三十倍。但
    七十二年六月二十六日至九十四年一月七日新增或修正之條
    文，就其所定數額提高為三倍。」，是就現行刑法中，有關
    於罰金刑最高度處罰之規定已有修正，惟經比較增訂之刑法
    施行法第一條之一與被告於上揭行為時之罰金罰鍰提高標準
    條例第一條前段、現行法規所定貨幣單位折算新臺幣條例第
    二條結果，二者規定適用之結果並無不同，依最高法院九十
    五年第二十一次刑事庭會議決議意旨，應依一般法律適用原
    則，適用裁判時法。
  4.綜上所述，本件經綜合比較之結果，應以修正前刑法之規定
    較有利於被告，自應一體適用修正前刑法之規定。
  (二)核被告所為，係犯刑法第三百三十九條第一項之詐欺取財罪
    。被告與共同被告丁○○間，有犯意聯絡及行為分擔，應論
    以共同正犯。
四、不另為無罪諭知部分：
  (一)公訴意旨另略以：丁○○之子楊世剛、甲○○之子李金龍、
    庚○○之子謝治明、張有為等人於九十一年間在中國大陸販
    賣毒品、槍枝遭查緝（廈門地區稱「三一六特大走私販賣槍
    枝毒品案」），該案偵、審期間，被告竟基於詐欺取財之概
    括犯意，與丁○○於九十一年間，連續向甲○○謊稱其子李
    金龍「在大陸（販毒）被抓了」、「事情很嚴重，他（丁○○）要先趕到大陸去打點上面高層，如果不打點，在大陸販
    毒是唯一死刑」、「大陸那邊的關係已經搞定，要我（甲○○）拿一百二十萬元出來給他（丁○○），而且他（丁○○
    ）說很急，限定我（甲○○）二天內就要把錢給他（丁○○
    ）」，再由被告及丁○○赴陸代為辦理營救事宜，致甲○○
    陷於錯誤，而依指示分別交付二百萬元，惟李金龍經判處十
    八年徒刑在案，丁○○之子楊世剛則已出獄；丁○○向庚○○謊稱其子謝治明「在大陸（販毒）被抓了」、「事情很嚴
    重，他（丁○○）要先趕到大陸去打點高層上面，如果不打
    點，在大陸販毒是唯一死刑」、「大陸那邊的關係已經搞定
    ，要我（庚○○）拿五十餘萬元出來給他（丁○○），致庚○○本人陷於錯誤，而依指示交付五十餘萬元，惟謝治明經
    判處八年徒刑在案。因認被告涉有共犯刑法第三百三十九條
    第一項詐欺取財罪嫌等語。
  (二)按犯罪事實應依證據認定之，無證據不得認定其犯罪事實。
    不能證明被告犯罪者，應諭知無罪之判決。刑事訴訟法第一
    百五十四條第二項、第三百零一條第一項分別定有明文。次
    按刑事訴訟法上所謂定犯罪事實之證據，係指足以認定被告
    確有犯罪行為之積極證據而言，該項證據自須適合於被告犯
    罪事實之認定，始得作為斷罪之資料，而認定不利於被告之
    事實，須依積極證據，苟積極證據不足為不利於被告事實之
    認定時，即應為有利於被告之認定，更不必有何有利之證據
    ，最高法院二十九年上字第三一○五號、三十年上字第八一
    六號分別著有判例可資參照。
  (三)經查，依證人甲○○於原審證稱：伊與丁○○是鄰居。李金
    龍於九十一年間在大陸涉犯販毒案件，其經妻丙○○轉述才
    知悉。伊只跟丙○○到丁○○家中一次討論李金龍販毒的事
    情，當時討論如何營救李金龍，就是要花錢打通一些關節，
    被告對大陸較熟，但是沒有提到要打通什麼關節及要花多少
    錢。伊拿現金一百二十萬元給丁○○，只要李金龍不要死刑
    就好，丁○○只有跟伊說這些錢要用在律師費、車馬費、機
    票、食宿費用，丁○○沒有開收據給伊，當時丁○○沒有提
    到被告。只有有一次伊經過丁○○家中，有進入丁○○家中
    ，剛好看到被告一次，丁○○只有說介紹被告。伊聽很多人
    說在大陸販毒是惟一死刑，丁○○也這樣說，後來李金龍沒
    有被判死刑，伊沒有覺得受騙。伊在調查站稱受騙是因為當
    時在氣頭上，伊交付一百二十萬元給丁○○，但李金龍還被
    判十八年徒刑，而楊世剛是主嫌，卻只被判有期徒刑七年，
    嗣後伊認為拿一百二十萬元換李金龍的生命很值得，伊在調
    查站沒有提到被告等語（見原審九十七年度易字第六六○號
    卷二第七五頁至第九二頁），及證人丙○○於原審證稱：丁○○與伊是鄰居，丁○○對伊告知有關李金龍在大陸販毒被
    抓，事情很嚴重，並稱要先趕到大陸去打點上面的高層，如
    果不打點，在大陸販毒是惟一死刑，也有說大陸那邊的關係
    已經搞定，要伊拿一百二十萬出來給他，而且說很急，限定
    伊要在兩天內交給丁○○。伊便委託丁○○處理這件事。伊
    不認識己○○○、庚○○。丁○○有跟伊提到律師費，也有
    提到寄送給小孩的費用，每個孩子的父母都託丁○○拿過去
    給小孩的費用。後來丁○○有委請楊律師為李金龍辯護，伊
    夫妻去大陸時，楊律師還開車載伊與丁○○一起到李金龍所
    收押的監所，李金龍說有拿到錢。去大陸的費用，除機票外
    ，都是由丁○○支出，在大陸亦有與高幹吃飯，但其實不清
    楚那些人是誰。伊另陸續給丁○○錢代買機票的錢，本件一
    百二十萬元是伊與甲○○一起拿到楊梅鎮公所秘書室給丁○○。李金龍被判有期徒刑十八年，伊覺得拿給丁○○一百二
    十萬元，有達到效果等語（見原審九十七年度易字第六六○
    號卷二第四頁至第二二頁），互核證人甲○○及丙○○之證
    詞，其二人對於李金龍於九十一年間與楊世剛在大陸涉嫌毒
    品、槍砲案件遭起訴，經丁○○告知始得知，遂委託丁○○
    處理、代聘律師，丙○○與丁○○一同前往大陸探視李金龍
    ，丁○○向丙○○表示需給付一百二十萬元，以使李金龍之
    刑期改輕，甲○○夫妻因而交付一百二十萬元予丁○○，之
    後李金龍遭判處有期徒刑十八年等情並無二致，二人之證詞
    當非屬虛妄。再稽之卷附福建省廈門中級人民法院（二○○
    三）廈刑初字第七號刑事判決書（見本院九十七年度易字第
    六六○號卷卷一第一一七頁至第一二九頁），由該刑案件判
    決可知，在大陸地區涉犯刑事案件確有遭判處無期徒刑，甚
    至死刑之虞，而李金龍於第一、二審均遭判處有期徒刑十八
    年，已合於丙○○及甲○○交付一百二十萬元之目的，另甲○○雖於調查站中證稱：一百二十萬元交給丁○○，丁○○
    開立收據，寫代收，並指名轉交給谷先生等語（見上開偵卷
    卷一第六四頁至第六六頁），然甲○○於原審已證稱：丁○○未開立收據，其在調查站時並未如此說過等語，足見甲○○於調查站中之證詞，恐係時日己久記憶有誤所致。甲○○
    及丙○○另均證稱丁○○並未說被告在大陸很有辦法等情，
    益徵被告與營救李金龍之事無涉，實難為被告不利之認定。
  (四)又依證人庚○○於原審證稱：丁○○派人到伊住處，告知謝
    治明在大陸涉犯販毒案件，伊為此到丁○○家三、四次。第
    一次去丁○○家中時，在場有趙太太、甲○○夫妻。丁○○
    就是說要找人打點，伊交錢共五十多萬元給丁○○，丁○○
    沒有主動寫字據或收據，花在買香煙、公關、請律師及謝治
    明在監所的費用及給丁○○為處理本案，前往大陸的機票、
    食宿、車費、請律師的費用。丁○○並未答應要讓謝治明的
    刑度到什麼程度，丁○○有說在大陸販毒，即使是一顆搖頭
    丸也可以判死刑，伊只要謝治明沒被判死刑就好了。最後一
    次丁○○提到救一個小孩好像要付三百二十萬元，伊沒有那
    麼多錢，所以就放棄了。丁○○有為謝治明請一個律師辯護
    ，那位律師幫謝治明打到案件確定，丁○○並未詐騙伊。最
    後一次丁○○在他家中有介紹被告給所有家屬認識，丁○○
    說被告在大陸可以幫忙打點小孩販毒的案件，之後丁○○有
    陸續表明案件的進度，所以伊認為丁○○應該有找人在大陸
    打點本案等語（見原審九十七年度易字第六六○號卷二第九
    三頁至第一○三頁），再稽之卷附福建省廈門中級人民法院
    （二○○三）廈刑初字第七號刑事判決書（見原審九十七年
    度易字第六六○號卷一第一一七頁至第一二九頁），謝治明
    於該審級確有福建廈門聯合信實律師事務所段梅、陳瞳律師
    擔任辯護人，足見丁○○確有在大陸福建省廈門為謝治明委
    任律師辯護；況且，證人庚○○亦證稱：該五十餘萬元是請
    丁○○前往大陸處理本案之機票、食宿、車費即請律師之費
    用，丁○○並未因此跟伊說可以讓伊兒子的刑度到哪程度或
    答應任何事項等語（見原始九十七年度易字第六六○號卷卷
    二第頁），益徵庚○○給付五十餘萬元予丁○○之目的，僅
    係委由丁○○在大陸委聘律師為謝治明所涉犯之上開刑事案
    件辯護，及丁○○前往大陸福建省廈門地區處理時所需之花
    費，而丁○○亦有履行庚○○所託事宜。丁○○並未有使用
    詐術使庚○○陷於錯誤而交付財物之行止。另依庚○○於原
    審證稱：僅見過被告一次，丁○○有介紹給家屬認識，說被
    告很有辦法等語（見原審九十七年度易字第六六○號卷二第
    一○○頁），及於偵查中證稱：僅見過被告一次，丁○○說
    被告很有辦法，但伊未與被告討論或說到交錢事宜等語（見
    上開偵緝卷第二七頁至第二九頁），足見庚○○僅知悉被告
    係經由丁○○認識，認為被告係在大陸地區有力人士，然庚○○因經濟因素，並未繼續參與嗣後之營救行動，對於嗣後
    之情事已無所知悉，且庚○○所交付之金錢五十餘萬元，僅
    為委託處理委聘律師、走路工等花費，而非遭詐騙之金額，
    是無法以庚○○之證詞推論被告對其有詐欺之行為。
  (五)證人史亞偉雖於警詢、偵查中證稱：楊世剛、趙可勝、謝治
    明、李金龍等人共同在大陸販毒、槍枝乙案並遭逮捕乙事，
    在廈門地區稱為「三一六大專案」，且由北京公安部門督辦
    ，該案是中共所偵辦的最大跨國黑幫走私槍械案件，主嫌楊
    世剛是集團首腦，共犯有趙可勝、謝治明、李金龍及綽號阿
    偉者，當時在現場遭逮捕趙可勝及阿偉，並供出楊世剛、謝
    治明、李金龍等人，丁○○知悉後，就向趙可勝、謝治明、
    李金龍在台灣的家屬要錢去大陸打點，最後的結果卻是楊世
    剛被判刑七年、趙可勝及阿偉遭槍決、謝治明被判十八年，
    死緩。按照當地的慣例，聘請律師打官司只需三至五千元人
    民幣，花費五、六十餘萬就可以將死刑改成死緩，丁○○的
    貼身小弟張文俊也曾哭訴「丁○○不是人」、「向這些家屬
    每人收一百五十萬要把死刑改成死緩」、「結果卻是死刑」
    、「對不起這些賣命的兄弟」，甚至楊世剛也曾抱怨其父丁○○對不起這些遭槍決的兄弟。丁○○向上開家屬收取數百
    萬元不辦事，只針對楊世剛的官司在打點，此點也使上開家
    屬都在抱怨等語（見偵卷二第二六頁至第二八頁），然審酌
    史亞偉對於謝治明遭判處刑度、家屬交付之金額等情顯係有
    誤，及史亞偉如何知悉依照大陸當地習慣委聘律師之金額及
    打點之價碼等花費亦無法交代，以及史亞偉並非處理上開刑
    事案件之人抑或曾參與之人，是否確實了解本件刑事案件處
    理情形顯屬有疑；況且，史亞偉之證詞亦屬經由他人轉述之
    傳聞，其可信性尚非無疑，是史亞偉之證詞尚難為被告不利
    之認定。
  (六)另戊○○於偵查中雖證稱：伊知道丁○○與被告詐騙己○○○等人一事，丁○○向甲○○謊稱其子李金龍「在大陸（販
    毒）被抓了，事情很嚴重」、「丁○○要先趕到大陸去打點
    高層上面，如果不打點，在大陸販毒是唯一死刑」、「大陸
    那邊的關係已經搞定，要我（甲○○）拿一百二十萬元出來
    給他（丁○○），而且他（丁○○）說很急，限定我（甲○○）二天內就要把錢給他（丁○○）」，再由丁○○及被告
    赴陸代為辦理營救事宜，致甲○○本人陷於錯誤，而依指示
    交付一百二十萬元，惟李金龍經判處十八年徒刑在案，楊世
    剛則已出獄等語（見偵卷卷三第一○五頁至第一一一頁），
    惟審酌戊○○並非處理上開刑事案件之人抑或曾參與之人，
    且於丁○○與甲○○、丙○○及庚○○商量如何營救李金龍
    及謝治明時，均未在場參與，對於被告是否參與亦不知悉，
    是證人戊○○之證詞亦難以為被告不利之認定。
  (七)綜上，公訴人所舉本件被告就證人甲○○、庚○○部分涉有
    詐欺取財犯行之證據，尚未達於通常一般之人均不致有所懷
    疑，而得確信其為真實之程度，本院尚難形成有罪之確信，
    之證據。此外，復查無其他積極之證據足資證明被告有就甲○○、庚○○部分詐欺取財之犯行，原應為無罪之判決，惟
    公訴意旨認此部分與前開經論罪之詐欺取財犯行，有連續犯
    裁判上一罪之關係，爰不另為無罪之諭知。
五、原審以被告罪證明確，引用刑法第二十八條、第三百三十九
    條第一項之規定，並比較新舊法，且審酌被告之素行、犯罪
    動機、目的、告訴人所生損害，兼衡被告犯後態度等一切情
    狀，量處有期徒刑一年，又以被告本件犯罪，合於中華民國
    九十六年罪犯減刑條例減刑之規定，而依同條例第二條第一
    項第三款之規定，予以減刑二分之一，並比較新舊法諭知易
    科罰金之折算標準，經核原審之認事、用法並無違誤，量刑
    亦屬妥適。被告上訴意旨略以：丁○○提出被告配偶銀行帳
    戶帳號予己○○○時，被告未在場，記載上開帳號之紙條非
    被告之筆跡，九十一年八月三十一日丁○○稱因公務忙，無
    法分身，授意被告先至北京與陳柏豪殷延偉等人會合，言明
    數日後會將錢帶至北京。被告至北京後，多次以電話與丁○○聯繫，丁○○稱正在找朋友湊錢，湊足時會立刻趕至北京
    會合，同年九月初，丁○○來電稱其仍無法分身，但請朋友
    匯款，要被告告知帳號，被告一時未加察覺，而請丁○○與
    被告妻子聯絡問帳號，之後再轉匯至北京交予被告，被告如
    有詐欺犯意，當時絕不會提供親人帳號，丁○○乃設計此局
    ，利用他人之錢財來處理其自己兒子之官司，卻要被告承擔
    背書，可惡至極，九十一年九月一日至同年月十二日
    0000000000號、0000000000號電話之通聯紀錄，即為丁○○
    要被告提供帳號，及提款後用作丁○○兒子官司之用之通話
    。同年月四日從台將一百二十萬元新台幣匯至北京，兌領成
    人民幣不到三十萬元，絕不可能換成人民幣五十萬元，被告
    當時在大陸收到匯款，即將三十萬元人民幣交給殷延偉，殷
    延偉寫下收據，得證明其確實有收受該款。同年月十三日回
    台後，隨即趕至丁○○家，將該收據交予丁○○，當時因信
    賴丁○○而未影印留下證據。被告純粹幫人，殊不知被丁○○利用作為人頭云云。
六、經查：
    證人即共犯丁○○於本院證稱：關於記載被告配偶銀行帳戶
    帳號之字條，究竟是由丁○○所書寫，或被告交付丁○○乙
    事，丁○○已無從記憶，是己○○○至丁○○住處，被告與
    丁○○二人一起將該字條交給己○○○，之後己○○○將錢
    直接從銀行匯至被告配偶帳戶，丁○○未經手，還款協議書
    則是由被告與己○○○協調成立等語（見本院卷第六十三頁
    起），核與被告所述己○○○將新台幣一百二十萬元匯至其
    配偶帳戶，再轉至北京其胞弟帳戶，丁○○並未經手一情相
    符，雖被告稱其有將該筆款提領交付殷延偉，惟無證據證明
    之，被告於上訴狀並陳稱丁○○係利用己○○○之匯款處理
    其自己兒子之事，然在大陸處理丁○○、己○○○等人兒子
    犯案之人即為被告，則丁○○明知該款由己○○○匯入，卻
    利用該款，為丁○○辦事，顯然其明知丁○○因兒子與己○○○之子共同涉案，即以替己○○○之子脫罪之詞詐騙己○○○交出款項，被告係提供帳戶並負責處理該款之人，被告
    明知內情，又以己○○○對其與丁○○之信賴狀況，及被告
    事後處理之情形，暨犯後仍由其出面，而非丁○○出面與己○○○和解，達成協議，並依約還款其中十餘萬元，足認被
    告與丁○○為本件詐欺之共犯，被告空言其遭丁○○設計陷
    害，並不足採。至於前述己○○○證述，是稱如丁○○亦有
    付款，則其二人合計，應匯款約五十萬元人民幣至大陸，惟
    丁○○顯然並未匯款，己○○○所述對於匯率並無誤解。綜
    上，被告上訴，求予撤銷改判無罪，核無理由，應予駁回。
據上論斷，應依刑事訴訟法第368條，判決如主文。
本案經檢察官呂光華到庭執行職務。
中    華    民    國    99    年    11    月    3    日
                  刑事第二十一庭審判長法  官  蔡聰明
                                      法  官  許永煌
                                      法  官  趙文
以上正本證明與原本無異。
不得上訴。
                                      書記官  葉金發
中    華    民    國    99    年    11    月    5     日
附錄：本案論罪科刑法條全文
中華民國刑法第339條第1項（普通詐欺罪）
意圖為自己或第三人不法之所有，以詐術使人將本人或第三人之
物交付者，處5年以下有期徒刑、拘役或科或併科1千元以下罰金
。

司法院資訊處製作；財團法人民間司法改革基金會備份。
